【裁判字號】    97,消債更,1809
【裁判日期】    980527
【裁判案由】    更生事件
【裁判全文】
臺灣板橋地方法院民事裁定          97年度消債更字第1809號
聲  請  人  甲○○
上列當事人因消費者債務清理事件聲請更生，本院裁定如下：
    主  文
更生之聲請駁回。
聲請費用由聲請人負擔。
    理  由
一、本件聲請更生之意旨略以：聲請人因負欠信用卡等債務共計
    新台幣（下同）610,637元，於97年7月間曾向最大債權金融
    機構永豐信用卡股份有限公司請求共同協商債務清償方案，
    該銀行提出每期清償金額為5,807元 ，惟聲請人能清償之金
    額約為每月2,000元，是以協商不成立。又聲請人自96年8月
    失業至今，97年10月開始向勞保局請領失業救濟金，每月領
    有20,880元，扣除每月基本生活支出約19,800元，是以聲請
    人每月薪資扣除基本生活支出實已所剩無幾，故有不可歸責
    事由，請鈞院裁定更生等云云。
二、按債務人對於金融機構因消費借貸、自用住宅借款、信用卡
    或現金卡契約而負債務，在聲請更生或清算前，應提出債權
    人清冊，以書面向最大債權金融機構請求協商債務清償方案
    並表明共同協商之意旨，消費者債務清理條例第151條第1項
    定有明文。而消費者債務清理條例所定之前置協商程序，其
    立法目的係因債務人對於金融機構因消費借貸、自用住宅借
    款、信用卡或現金卡契約而負債務，其法律關係較單純明確
    ，金融機構並已訂有債務協商機制，使債務人與多數債權人
    間能利用法院程序外解決之協商機制而自主解決其債務，如
    能協商成立，債務人或不須依本條例聲請更生或清算，可疏
    減法院負擔，有效分配司法資源，遂採行協商前置主義。申
    言之：
  1.就債務人協力協商之義務而言：
    債務人須盡己之力與最大債權金融機構謀求自主性的協議清
    償債務方案，若債務人於衡酌己身清償資力，提出符合正當
    性及合理性之清償計畫，卻不被最大債權金融機構所接受時
    ，債務人自得求助於法院，選擇向法院聲請更生或清算。反
    之，若債務人僅徒具形式提出協商聲請，而不以積極態度謀
    求解決清償債務方案；或事後又撤回協商之聲請；或債務人
    所提出之債務清償方案與其清償資力不具相當性與合理性時
    ，亦即在衡量債務人之負債原因、經濟收入情況、通常生活
    必要性之支出等客觀情狀後，債務人提出之清償計畫，並不
    符合比例原則之要求時，自不能認債務人已充分踐行法律所
    要求之協商程序；否則，若不問債務人之清償資力如何，概
    命最大債權金融機構必須接受清償條件，即難謂否符合法律
    所定前置協商之精神。
  2.就法院發動債務清理程序之必要性而言：
    消費者債務清理條例所定協商前置程序之意旨，在使金融機
    構與債務人就特定種類之債務清理事務上，利用法院程序外
    解決之協商機制，為迅速有效之自主性解決。而此一程序之
    進行，有賴當事人間之協力配合，本於誠信為基礎，形成債
    務清理之共識，藉由法院之事後核可，賦予協商內容作為執
    行名義之正當性。苟債務人無視協商程序而直接進入更生程
    序，或於前置協商程序時，故意使協商破裂，雖有債務協商
    不成立之形式，然藉由此方式造成此等結論，難謂債務人有
    進行債務清理之誠意可言，則不啻根本否認前置協商之立法
    意旨。而國家司法資源介入私人紛爭之處理，應符必要性及
    合適性原則，亦即指國家權力行使之手段須可達成其目的，
    當手段不能完成權力行使目的時，即欠缺此合適性原則，而
    在所有可能達成目的之方法中，應選擇符合經濟性、效率性
    、相當性之債務清理方式，此不僅須考量債務人之利益，更
    須兼顧債權人之債權獲償之可能；否則，濫用司法程序之結
    果，亦有侵害了憲法上所保障債權人財產權之虞。
三、本院查：
  (一)就本件聲請人之清償資力而言：
    聲請人前任職於源豐品業有限公司，依95年度及96年度綜合
    所得稅各類所得資料清單記載，該兩年度之平均月所得分別
    為39,959元及41,883元（見本院卷第13頁、第12頁），又依
    行政院主計處公佈之97年度臺灣省每人每月最低生活費用支
    出為9,829元，該最低生活費用即包括食、衣、住、行等費
    用在內，而聲請人既已負債大於資產，本應較一般人更節約
    支出撙節開銷，蓋消費者債務清理條例所定債務清理程序之
    立法精神，並非維持債務人過去慣常之寬裕生活，而係重新
    檢視消費行為樽節支出，故聲請人既已有不能清償之事由，
    生活消費程度自應受有限制，每月生活開支，自不能與一般
    人等量齊觀。例如：不得乘坐計程車，不得出入三星級以上
    之飯店、餐廳等，除有絕對必要性支出之外，自當縮衣節食
    ，刻苦生活、優先誠實履行清償債務之責。聲請人雖於財產
    及收入狀況說明書載其每月基本生活支出19,800（見本院卷
    第4頁)，惟依前述，聲請人既已負債大於資產，本應較一般
    人更節約支出，撙節開銷，故應以前揭最低生活費用為計算
    標準，是以聲請人每月月薪餘扣上開費用後 ，仍剩3萬餘元
   【計算式：39,959元-9,829元=30,130元（95年度）、41,883
    元9,829元=32,054元（96年度），元以下四捨五入】實足以
    清償渣打永豐信用卡股份有限公司提議之協商條件每月還款
    金額5,807元，有該公司陳報狀在卷可稽 (見本院卷第37頁)
    。又聲請人雖另主張自96年8月失業至今 ，收入並不穩定，
    97年10月開始向勞保局請領失業救濟金，每月領有20,880元
    ，扣除基本生活支出實已所剩無幾，有不能清償債務之情等
    語，然查，本件未據聲請人提出其勞工保險投保明細資料及
    請領失業救濟金之起訖日期證明，無法使本院審酌其陳述之
    真偽，是其主張是否真實已非無疑問，退萬步而言，縱認聲
    請人陳述屬實，以其每月領有失業救濟金為20,880元，扣除
    最低生活費用為9,829元後，所剩仍足以清償協商方案 ，是
    以前置協商之債權人所提議之協商條件，應屬聲請人清償能
    力範圍之內。
  (二)就聲請人於本案是否確實有進行實質之協商程序而言：
  1.按消費者債務清理條例採協商前置主義，債務人在聲請更生
    或清算前，應提出債權人清冊，以書面向最大債權金融機構
    請求協商債務清償方案並表明共同協商之意旨，消費者債務
    清理條例第151 條第1 項定有明文。同條例第153 條雖另規
    定：自債務人提出協商請求之翌日起逾三十日不開始協商，
    或自開始協商之翌日起逾九十日協商不成立，債務人得逕向
    法院聲請更生或清算。惟上開視為協商不成立之情形，係以
    債務人提出書面債務清償方案，在符合相當性、合理性之償
    債計畫前提之下，進行實質上協商逾三十日而不成立時，或
    債權人自開始協商之翌日起逾九十日不願協商而不成立，債
    務人始得不具協商不成立證明書，逕向法院聲請更生或清算
    。
  2.本案情形，本院綜合最大債權金融構永豐信用卡股份有限公
    司之陳報結果（見本院卷第37頁及第42、43頁），本案經永
    豐信用卡股份有限公司於97年7月29日作成之清償方案，最
    優惠之方案給予90期，年利率5%，月付5,807元 (見本院卷
    第42頁)，惟依面談紀錄表顯示本案債務人處理意願低落，
    每月只願還款2,000元，分六年償還，其餘方案均不接受，
    等於變相要求債權金融機構折讓債權本金，致前置協商不成
    立，此有永豐信用卡公司客戶協商歷史紀錄附卷可按，已難
    認聲請人有參與前置協商之誠意。故上開減免聲請人債務之
    協商條件已屬優惠，聲請人竟圖逕行運用法院更生程序，使
    消費者債務清理條例之協商程序徒具形式，自非法之所許。
(三)就國家司法資源介入私人紛爭處理之必要性及合適性而言：
    按債務人依消債條例向法院聲請更生或清算，應認係債務清
    理之最後手段，蓋經法院裁定開始更生或清算程序後，債務
    人之生活、身分資格、工作權利等或均將受有限制。又該條
    例所定之債務清理程序採雙軌制設計，分為重建型之更生程
    序及清算型之清算程序，其立法目的在使有不能清償或有不
    能清償之虞的消費者，得依其自身負債與清償能力之不同情
    況，選擇不同程序清理其債務，以調整其與債權人及其他利
    害關係人之權利義務關係，保障債權人之公平受償，謀求消
    費者經濟生活之更生及社會經濟之健全發展。上開規定之立
    法目的，在兼顧債權人、債務人雙方之利益，使陷於經濟上
    困境之消費者得以清理債務，利用此兩種不同程序妥適調整
    債務人與債權人及其他利害關係人間之權利義務關係，保障
    債權人獲得公平受償，並謀求消費者經濟生活之更生機會。
    申言之，更生之目的在使全體債權人獲得公平之受償，並使
    債務人在經濟上得有更生之機會，防止社會經濟發生混亂。
    上開制度並非在使債務人恣意消費所造成之債務，轉嫁予債
    權人負擔；故法律所設債務人免責之制度，應在鼓勵勤勞誠
    實之債務人，而非縱容投機不誠實之債務人奢侈浪費，倘債
    務人於聲請更生或清算前之相當期間內，利用信用金融之機
    會，恣意為非屬通常生活所需之鉅額消費或作奢侈性、浪費
    性之消費，而不在意日後履行返還之能力，反而算計消債條
    例中之免責制度，濫用更生或清算程序以規避其應負擔之償
    還責任，自與前開立法本旨有違。本案依據債權人向本院陳
    報聲請人使用現金卡消費明細之結果，聲請人於成立協商前
    之1年內，大量預借現金多達205,000元，其中96年4月間消
    費46,020元、96年5月間消費140,000元、96年6月間消費20,
    000元 (見本院卷第65頁及第69頁)，上開消費支出均非屬日
    常必須性之開支，故聲請人之負債原因應與其恣意消費之情
    形有關，聲請人恣意為非屬通常生活所需之鉅額消費或奢侈
    性、浪費性之消費，而不在意日後履行返還償債之能力，自
    與前開立法本旨有違。
四、據上所述，本件聲請人雖主張其已踐行前置協商程序，惟其
    要求債權金融機構折讓債權本金，且本案聲請人不為實質上
    之協商 ，每月僅願還款至多2,000元，其它方案均不接受，
    致使協商無從開始而徒具形式，足認聲請人無參與協商之誠
    意，形同未確實踐行前置協商程序。依前揭說明，本件更生
    之聲請，於法已有未合；又本件聲請人之每月收入既足以維
    持基本生活及履行債權人提議之協商條件，即難認聲請人有
    何不能清償債務之情事、或有何不能清償之虞之情形，故其
    主張情節既與本條例第3條所定要件不符 ，核其情形又屬無
    法補正，揆諸首開說明，本件聲請自不應准許。爰依消費者
    債務清理條例第3條、第8條，裁定如主文。至於，聲請人應
    再度本於消費者債務清理條例之理立法精神，重新檢視消費
    生活習慣，節約支出撙節開銷，重新向最大債權金融機構提
    出協商，若確有實質協商而不成立之情形，始得再向法院提
    出更生或清算之聲請，附此敘明。
五、至於所繳納郵務送達費1,360元，則待本件更生聲請事件確
    定後，如尚有剩餘郵資餘額，再予檢還聲請人，附此敘明。
中    華    民    國    98    年    5     月    27   日
                  民事第三庭    法  官  徐玉玲
以上正本證明與原本無異
如不服本裁定應於送達後10日內向本院提出抗告狀，並應繳納抗
告費新台幣1,000元整。
中    華    民    國    98    年    6     月    1     日
                                書記官  陳靜怡


司法院資訊處製作；財團法人民間司法改革基金會備份。
